臺灣高等法院刑事裁定
109年度毒抗字第170號
抗  告  人  潘德涵



上列抗告人即被告因違反毒品危害防制條例案件，不服臺灣臺北
地方法院109年度毒聲字第101號，中華民國109年8月13日裁定（
聲請案號：臺灣臺北地方檢察署109年度聲觀字第96號、109年度
毒偵字第1733號），提起抗告，本院裁定如下：
    主  文
抗告駁回。                                              
    理  由
一、原裁定意旨略以：（一）按毒品危害防制條例之觀察、勒戒
    規定，係一種針對被告將來之危險所為預防、矯正措施之保
    安處分，目的係為斷絕施用毒品者之身癮及心癮，核與刑罰
    執行之目的不同，並屬強制規定，除於毒品危害防制條例第
    21條第1項所稱犯同條例第10條之罪者，於犯罪未發覺前，
    自動向衛生福利部指定之醫療機構請求治療，醫療機構免將
    請求治療者送法院或檢察機關之情形外，只要違反毒品危害
    防制條例第10條之規定者，檢察官即應向法院提出聲請裁定
    其入勒戒處所觀察、勒戒。另毒品危害防制條例第24條第1
    項亦明定：第20條第1項之程序，於檢察官先依刑事訴訟法
    第253條之1第1項、第253條之2之規定，為附命完成戒癮治
    療之緩起訴處分時，不適用之。是除檢察官審酌個案情形，
    依同法第24條第1項為附命完成戒癮治療之緩起訴處分，可
    排除適用觀察、勒戒之程序外，凡經檢察官聲請，法院僅得
    依法裁定令入勒戒處所執行觀察、勒戒，以查其是否仍有施
    用毒品傾向，並據以斷定幫助被告徹底戒毒之方法，尚無自
    由斟酌以其他方式替代之權。又所謂戒癮治療計畫，係法務
    部基於防制毒品危害之刑事政策與毒品危害防制條例第24條
    鑑於對於若干施用毒品者若僅施以徒刑不足以斷絕毒癮之規
    範本旨，乃令檢察機關與行政院衛生署合作，由檢察官審酌
    個案情形，援引毒品危害防制條例第24條，改以緩起訴處分
    方式轉介毒品施用者前往醫療院所治療。故是否給予被告為
    附命完成戒癮之緩起訴處分，乃屬檢察官之職權，法院尚不
    得越俎代庖，裁定命檢察官為緩起訴處分，則檢察官既向原
    裁定法院聲請裁定將被告送勒戒處所觀察、勒戒，法院僅能
    依法審核檢察官之聲請是否合法有理由而為准駁之裁定，尚
    無從命檢察官為附命完成戒癮治療之緩起訴處分或自為命被
    告至醫療院所完成戒癮治療之裁定；（二）抗告人即被告潘
    德涵（下稱抗告人）有於民國109年5月19日晚間，在址設新
    北市永和區之仁愛公園廁所，以燒烤玻璃球吸食煙霧之方式
    ，施用第二級毒品甲基安非他命1次之事實，業據抗告人於
    警詢中坦承不諱（見毒偵卷第8頁反面），其經警採得之尿
    液檢體，亦驗得第二級毒品甲基安非他命陽性反應，有臺北
    市政府警察局偵辦毒品案件尿液檢體委驗單、台灣尖端先進
    生技醫藥股份有限公司109年6月9日出具之濫用藥物檢驗報
    告等件在卷可稽（見毒偵卷第54至55頁），足認抗告人上開
    任意性自白應與事實相符，堪予採信；（三）抗告人前未曾
    因施用毒品案件經裁定觀察、勒戒處分，係屬初犯，有本院
    被告前案紀錄表1份在卷可查，又抗告人於警詢時自承因工
    作及家庭壓力，透過手機聊天軟體認識男性網友後，於109
    年3月底自該名男性網友取得毒品施用，復於2、3週後，再
    透過另1名由上開網友介紹之男性友人處，復行取得毒品施
    用，可知抗告人自109年3月底，至本案於109年5月間遭警查
    獲為止，於短時間內已數度取得毒品施用，則抗告人是否毒
    癮不深、可輕易戒治，已非無疑；參以抗告人於本案被查獲
    後，目前從事酒店經紀工作，仍有家庭壓力，而靠四處玩樂
    與打娃娃機排解，為抗告人於原審法院調查時所自陳在卷（
    見原審卷第23頁），故抗告人先前所供陳其施用毒品之原因
    ，顯然未全然改善。是以本件檢察官於訊問抗告人，並斟酌
    具體個案情形後，聲請令抗告人入勒戒處所施以觀察、勒戒
    ，經審核上開卷證資料，檢察官觀察、勒戒之聲請，經核並
    無不合，應予准許；（四）綜上所述，爰依觀察勒戒處分執
    行條例第3條第1項、毒品危害防制條例第20條第1項，裁定
    抗告人應送勒戒處所觀察、勒戒等語。 
二、抗告意旨略以：（一）毒品危害防制條例已明文賦予檢察官
    裁量權，由檢察官決定是否給予抗告人戒癮治療，檢察官自
    應依法妥適審查抗告人是否符合相關要件。如檢察官濫用或
    怠於行使裁量權，自得為司法審查的對象。而檢察官於行使
    前述裁量權時，除應為合義務性裁量之外，並應給予抗告人
    陳述意見的機會，以落實正當法律程序的要求。蓋如檢察官
    裁量決定對抗告人採取監禁式治療，將使抗告人無法繼續其
    原有之家庭與社會生活，因此自應予抗告人陳述意見的機會
    。若檢察官未向抗告人訊問是否願意接受戒癮治療，自應以
    裁定駁回檢察官之聲請；（二）抗告人前未曾因施用毒品案
    件經裁定應觀察勒戒，係屬初犯，業經原裁定肯認在案。而
    抗告人年紀尚輕，僅有22歲，因工作及家庭承受壓力過大而
    不慎接觸毒品，原裁定雖認抗告人遭查獲後，當時係從事酒
    店經紀工作、仍有家庭壓力，靠四處玩樂娃娃機排解壓力等
    情，認應命其入所觀察、勒戒，然原裁定未審酌抗告人之現
    況，亦未確認抗告人是否有改正之想法，詢問其戒治毒品之
    意願及方法，未能給予抗告人陳述意見之機會，原裁定應予
    以撤銷；抗告人患有精神疾病，曾就醫並經醫囑避免團體生
    活，且抗告人於109年8月31日新北市立聯合醫院乙種診斷書
    ，其中醫囑之部分記載：「該病患因上述疾病於民國109年7
    月23日開始於本院精神科治療，共計就診三次，其就診時，
    態度配合，戒癮動機高，建議持續治療以利病情改善」等語
    ，可見抗告人努力改正，積極就醫，醫院亦認為抗告人治療
    態度配合，戒癮動機高，持續治療即可改善毒癮問題；抗告
    人現已有正當穩定之工作，此有在職證明書可證，顯見抗告
    人正努力回歸一般社會生活，加諸上述診斷書，抗告人並無
    送往勒戒處所觀察、勒戒之絕對必要情形，原裁定及檢察官
    命其入所觀察、勒戒，恐嚴重影響抗告人回歸一般社會生活
    ，尚非屬適合之處分方式；請撤銷原裁定，並駁回檢察官之
    聲請，由原檢察官處以附條件緩起訴處分等語。
三、查本件抗告人行為後，毒品危害防制條例業於109年7月15日
    修正施行，其中該條例第20條第1項、第2項均未修正，僅將
    第3項有關觀察、勒戒或強制戒治執行完畢釋放後得適用前2
    項規定之期間，由「5年後」再犯第10條之罪修改為「3年後
    」再犯，惟本案抗告人前未曾受觀察勒戒處分之執行，有本
    院被告前案紀錄表在卷可佐（見原審卷第9頁），不論依修
    正前、後之規定，對抗告人並無有利或不利之情形，不生新
    舊法比較之問題，應依一般法律適用原則，適用裁判時即上
    揭修正後毒品危害防制條例第20條規定，合予敘明。
四、按犯毒品危害防制條例第10條之罪者，檢察官應聲請法院裁
    定，令被告入勒戒處所觀察、勒戒，其期間不得逾2月。觀
    察、勒戒後，檢察官依據勒戒處所之陳報，認受觀察、勒戒
    人無繼續施用毒品傾向者，應即釋放，並為不起訴之處分；
    認受觀察、勒戒人有繼續施用毒品傾向者，檢察官應聲請法
    院裁定令入戒治處所強制戒治，其期間為6個月以上，至無
    繼續強制戒治之必要為止。但最長不得逾1年。依前項規定
    為觀察、勒戒或強制戒治執行完畢釋放後，3年後再犯第10
    條之罪者，適用前2項之規定。毒品危害防制條例第20條第1
    項、第2項前段、第3項分別定有明文。
五、經查：
㈠抗告人確有施用第二級毒品甲基安非他命之犯行，已據抗告人
  於警詢時坦承無誤（見毒偵卷第8頁反面），且抗告人為警採
  集其親自排放及封緘之尿液送請台灣尖端先進生技醫藥股份有
  限公司以EIA酵素免疫分析法初步檢驗，再以GC/MS氣相層析質
  譜儀法進行確認檢驗，均呈安非他命、甲基安非他命陽性反應
  乙節，有台灣尖端先進生技醫藥股份有限公司109年6月9日濫
  用藥物檢驗報告、臺北市政府警察局偵辦毒品案件尿液檢體委
  驗單在卷可參（見毒偵卷第54、55頁），是抗告人施用第二級
  毒品甲基安非他命之犯行堪以認定。又抗告人前未曾因施用毒
  品案件經送觀察、勒戒處分，有本院被告前案紀錄表在卷可按
  ，原審據此認其有施用第二級毒品之犯行，裁定應送勒戒處所
  施以觀察、勒戒，期間不得逾2個月（原裁定漏載，應予補充
  ），核其認事用法，於法並無不合。 
㈡抗告意旨雖執前詞主張應駁回檢察官觀察、勒戒之聲請云云。
  惟查：
⒈按毒品危害防制條例所規定之觀察、勒戒處分，其立法意旨在
  幫助施用毒品者戒除毒癮，該處分之性質非為懲戒行為人，而
  係為消滅行為人再次施用毒品之危險性，目的在戒除行為人施
  用毒品之身癮及心癮措施；觀察勒戒係導入一療程觀念，針對
  行為人將來之危險所為預防、矯治措施之保安處分，以達教化
  與治療之目的，可謂刑罰之補充制度，從而毒品危害防制條例
  本身所規定之觀察、勒戒及強制戒治等保安處分，雖兼具剝奪
  自由權利之性質，卻有刑罰不可替代之教化治療作用。是該條
  例規定之觀察、勒戒處分及附命完成戒癮治療之緩起訴處分，
  何者對於施毒者較為有利，端在何種程序可以幫助施用毒品之
  人戒除施用毒品之行為，尚非可由法院逕行認定附命完成戒癮
  治療之緩起訴處分對施用毒品者係較有利。此觀以現行毒品危
  害防制條例第24條規定，檢察官對於「初犯」及「3年後再犯
  」施用毒品案件，如為附命完成戒癮治療之緩起訴處分，嗣該
  緩起訴處分被撤銷確定，檢察官應繼續偵查或起訴，而不得再
  向法院聲請觀察、勒戒；反之，如係先向法院聲請觀察、勒戒
  ，並視行為人有無繼續施用毒品傾向決定是否接受強制戒治，
  其於觀察、勒戒完畢或強制戒治期滿後，最終均可獲得不起訴
  處分，所以如將後續不能完成治療及司法追訴之潛在風險一併
  納入考量，附命完成戒癮治療之緩起訴處分非必然有利於行為
  人，即見其明。　　　
⒉再檢察官適用刑事訴訟法第253條之1第1項及第253條之2對被告
  為緩起訴處分時，另應「參酌刑法第57條所列事項及公共利益
  之維護」，並「認以緩起訴為適當」者，始得為之，似可認檢
  察官應以向法院聲請觀察、勒戒為原則，於例外符合上揭緩起
  訴處分之要件時，始得另為附命完成戒癮治療之緩起訴處分。
  而檢察官是否適用上開規定對被告為緩起訴處分，自得本於上
  開規定及立法目的，妥為斟酌、裁量，始予決定。而其裁量之
  結果，如認適於對被告為緩起訴處分者，固須於緩起訴處分中
  說明其判斷之依據，惟其如認為應向法院聲請觀察、勒戒者，
  此時因係適用原則而非例外，自無需贅餘交代不適於為緩起訴
  處分之理由。是法院原則上應尊重檢察官職權之行使，僅為有
  限之低密度審查，除檢察官之判斷有違背法令、事實認定有誤
  或其裁量有重大明顯瑕疵外，尚不得任意指為違法。準此，檢
  察官對「初犯」或「3年後再犯」施用毒品罪行之行為人，究
  應採行附命完成戒癮治療之緩起訴處分，或向法院聲請觀察、
  勒戒之處遇措施，要屬檢察官之裁量職權，非法院所得介入或
  審酌，倘檢察官係聲請法院裁定觀察、勒戒，法院就其聲請，
  除檢察官有違法或濫用其裁量權之情事外，僅得依法裁定被告
  令入勒戒處所執行觀察、勒戒，以查其是否仍有施用毒品傾向
  ，尚無自由斟酌以其他方式替代之權。　　　
⒊檢察官於偵查中業已就抗告人施用毒品之情形，以及取得毒品
  來源為訊問，並且問及有無意願緩起訴戒癮治療，顯見檢察官
  已有給予抗告人陳述意見之機會，抗告意旨以檢察官未詢問其
  意見云云，尚屬無據。況毒品危害防制條例所規定之觀察、勒
  戒處分，其立法意旨在幫助施用毒品者戒除毒癮，針對行為人
  將來之危險所為預防、矯治措施之保安處分，以達教化與治療
  之目的，可謂刑罰之補充制度，從而毒品危害防制條例本身所
  規定之觀察、勒戒及強制戒治等保安處分，雖兼具自由刑之性
  質，卻有刑罰不可替代之教化治療作用，且觀察、勒戒既屬用
  以矯治、預防行為人反社會性格，而具社會保安功能之保安處
  分，當無因行為人之個人因素而免予執行之理。是本案抗告人
  既有前述施用第二級毒品之行為，復經檢察官斟酌抗告人之個
  案情形，認以向法院聲請觀察、勒戒始能達成戒癮治療之目的
  ，而不為附命完成戒癮治療之緩起訴處分，因此向原審法院聲
  請裁定將抗告人送勒戒處所，以查其是否仍有施用毒品傾向，
  並據以斷定幫助其澈底戒毒之方法，要屬檢察官適法行使裁量
  權之範疇，在無違反比例原則或明顯裁量怠惰、恣意濫用裁量
  等情事，法院尚無自由斟酌以其他方式替代之權；而原審就檢
  察官之聲請，審酌卷存事證並於109年8月12日訊問抗告人後，
  亦查無檢察官聲請有何違背法令、認定事實有誤或其他重大明
  顯瑕疵之處，檢察官之聲請自屬有據，無由法院審酌以其他方
  式替代之餘地，原審從而依檢察官之聲請，裁定抗告人應送勒
  戒處所觀察、勒戒，並無不合；至抗告人提出診斷書證明其因
  「1.其他興奮劑濫用、2.持續性憂鬱症」而就診（見本院卷第
  15頁，新北市立聯合醫院109年8月31日診斷書診斷欄）、提出
  在職證明書證明其甫於109年9月2日到職擔任商化實習生（見
  本院卷第17頁，109年9月2日開立之在職證明書）等節，要與
  法院是否裁定令入勒戒處所觀察、勒戒之判斷無關，其病情亦
  可由勒戒處所醫療單位提供協助，無足解免其依法應受之觀察
  、勒戒處分，抗告意旨執此提起抗告，亦難認有據。
六、綜上所述，原審以檢察官之聲請於法要無不合，依毒品危害
    防制條例第20條第1項及觀察勒戒處分執行條例第3 條第1項
    規定，裁定抗告人應送勒戒處所觀察、勒戒，經核其認事用
    法並無違誤，抗告意旨徒執前詞指摘原裁定不當，請求撤 
    銷原裁定，駁回檢察官聲請云云，核無理由，應予駁回。
據上論斷，應依刑事訴訟法第412條，裁定如主文。
中　　華　　民　　國　　109 　年　　9 　　月　　29　　日
                  刑事第十八庭  審判長法  官  何俏美
                                      法  官  陳海寧
                                      法  官  葉乃瑋
以上正本證明與原本無異。
不得再抗告。
                                      書記官  程欣怡
中　　華　　民　　國　　109 　年　　9 　　月　　30　　日